最　高　行　政　法　院　判　決
　　　　　　　　　　　　　94年度判字第01425號
上　訴　人　乙○○
被 上訴 人　財政部臺北市國稅局
代　表　人　甲○○
　　　　　　　　　　　　　（送達代收人 王源本
上列當事人間因贈與稅事件，上訴人不服中華民國93年4月6日臺
北高等行政法院92年度訴字第80號判決，提起上訴。本院判決如
下：
    主  文
上訴駁回。
上訴審訴訟費用由上訴人負擔。
    理  由
壹、本件上訴人主張：查財政部民國（下同）78年8月3日臺財稅
    第780208481號函釋係針對依農業發展條例第31條規定免徵
    遺產稅或贈與稅之案件，其日後需追繳應納稅賦時之計算方
    式，並非核課人民繳納稅賦之法令依據。因此依行政程序法
    第96條第1項第2款之規定，原處分既未揭示任何核課稅額之
    法令依據，顯係違法之行政處分。次依行政訴訟法第125條
    第1項、同法第133條等規定，行政法院應依職權審查原處分
    之合法性。而依行為時遺產及贈與稅法第20條第5款之規定
    ，並無就「未繼續為農業使用之地」設有追繳之明文，是上
    訴人既將系爭坐落於臺北市○○區○○段2小段525號之土地
    贈與兒子曹金護作為農用，並經被上訴人核發免納入贈與總
    額之證明書，即無依現行遺產及贈與稅法第20條第5款事後
    再核課追繳贈與稅額之理。原審既以行為時之遺產及贈與稅
    法第20條第5款之規定，作成被上訴人所為原處分為適法之
    判決，顯有判決適用法令不當之違背法令。另判決理由內又
    援引行為時農業發展條例第31條之規定駁回上訴人之訴，然
    被上訴人既未援引農業發展條例第31條之規定作成核課處分
    ，原審逕為判決之基礎，亦顯有認定事實不依證據之違背法
    令，爰請求廢棄原判決。
貳、被上訴人則以：按對於高等行政法院判決之上訴，非以其違
    背法令為理由，不得為之。行政訴訟法第242條定有明文。
    依同法第243條第1項規定，判決不適用法規或適用不當者，
    為違背法令。而判決有同法條第2項所列各款情形之一者，
    為當然違背法令。是當事人提起上訴，如依行政訴訟法第24
    3條第1項規定，以原審判決有不適用法規或適用法規不當為
    理由時，始得提起上訴。本件上訴人主張系爭農業用地變更
    用途不符免稅規定，應有89年1月26日總統令公布修正遺產
    及贈與稅法第20條第5款之規定乙節，業經原審詳為審酌，
    予以論駁在案，並無判決違背法令之情形，上訴人仍執前詞
    反覆訴求，僅為上訴人法律見解之歧異，要難符合上訴之理
    由等語，資為抗辯。
參、原審斟酌全辯論意旨及調查證據之結果，以：查上訴人所有
    系爭農地於列管期間未作農業用地使用之情事，業經被上訴
    人於88年1月6日派員赴現場履勘，有實地勘查報告表及相片
    附卷可稽，系爭農地現場既已闢為拾數以上車位之停車場，
    顯非作農業使用，依行為時遺產及贈稅法第20條第5款及農
    業發展條例第31條之規定，自應追繳原免徵之贈與稅。另查
    財政部78年8月3日臺財稅第780208481號函釋係財政部本於
    主管機關之權責，就農業發展條例第31條規定免徵遺產稅或
    贈與稅之案件，其部分面積未繼續經營農業生產者，如何追
    繳應納稅賦所作之解釋，係屬行政指導，經核其解釋內容與
    法律之規定無違，被上訴人係其下級機關予以援用，就該土
    地全數追繳贈與稅，於法亦無不合。至於農業發展條例第31
    條之規定，其後於89年1月26日總統令公佈修正為第38條，
    及遺產及贈與稅法第20條第1項第5款亦於同日經總統令公佈
    修正，內容改為農業用地未繼續作農業使用，且「未在有關
    機關所令期限內恢復作農業使用者」，始得追繳應納稅賦。
    惟查本件係核課處分，並非對上訴人為處罰之行為，依實體
    從舊，程序從新，處罰從新從輕之法律適用原則，被上訴人
    適用行為時法之規定，就上訴人受贈5年內未繼續作農業使
    用之一筆土地追繳其贈與稅，於法並無不合，從而，被上訴
    人就臺北市○○區○○段2小段525地號乙筆農地（面積3,28
    2.14平方公尺）之贈與價值新臺幣（下同）4,923,210元，
    自核准農地自耕不計入贈與總額5,043,795元中減除，核定
    贈與總額4,923,210元，贈與淨額4,473,210元，補徵稅額58
    1,088元，並無不法，訴願決定予以維持，亦稱妥適，乃判
    決駁回上訴人在原審之訴。
肆、本院查：（一）、按「凡經常居住中華民國境內之中華民國
    國民，就其在中華民國境內或境外之財產為贈與者，應依本
    法規定，課徵贈與稅。」；「左列各款，不計入贈與總額：
    ．．．五、家庭農場之農業用地，贈與由能自耕之配偶或民
    法第1138條所定繼承人1人受贈而繼續經營農業生產者。」
    分別為行為時遺產及贈與稅法第3條第1項及第20條第5款所
    明定，次按「家庭農場之農業用地，其由能自耕之繼承人1
    人繼承或承受，而繼續經營農業生產者，免徵遺產稅或贈與
    稅，並自繼承或承受之年起，免徵田賦10年。但如繼續經營
    不滿5年者，應追繳應納稅賦；．．．」亦為行為時農業發
    展條例第31條所明定（原判決誤植為89年1月26日修正公布
    之農業發展條例第38條條文）。本件上訴人於83年12月10日
    將其所有坐落臺北市○○區○○段2小段525、525之1、525
    之2地號等3筆農地贈與其子曹金護，被上訴人依行為時遺產
    及贈與稅法第20條第5款規定就前開3筆農地贈與價值5,043,
    795元核定不計入贈與總額，惟被上訴人嗣於88年1月6日派
    員實地複勘時，因其中525地號土地，部分面積已闢為停車
    場，未繼續經營農業，乃依規定將該筆525地號農地之贈與
    價值4,923,210元，自核准不計入贈與總額中減除，核定贈
    與總額為4,923,210元，核定補徵贈與稅額581,088元。上訴
    人不服，申經復查結果，未獲變更，提起訴願，經遭駁回，
    乃提起本件行政訴訟。原判決關於上訴人於83年12月10日將
    其所有坐落臺北市○○區○○段2小段525、525之1、525之2
    地號等3筆農地贈與其子曹金護，被上訴人依行為時遺產及
    贈與稅法第20條第5款規定就前開3筆農地贈與價值5,043,79
    5元核定不計入贈與總額，惟被上訴人嗣於88年1月6日派員
    實地複勘時，因其中525地號土地，部分面積已闢為停車場
    ，未繼續經營農業，乃依規定將該筆525地號農地之贈與價
    值4,923,210元，自核准不計入贈與總額中減除，核定贈與
    總額為4,923,210元，核定補徵贈與稅額581,088元之事實，
    本件應適用行為時遺產及贈與稅法第20條第5款規定，而依
    行為時農業發展條例第31條規定，追徵應納之贈與稅，以及
    上訴人在原審之主張如何不足採等事項均已詳為論斷。行為
    時遺產及贈與稅法第20條第5款之立法意旨，規定家庭農場
    之農業用地，贈與由能自耕之配偶或民法第1138條所定繼承
    人1人受贈而繼續經營農業生產者，不計入贈與總額，乃為
    配合農業發展條例第23條（即行為時第31條）之規定增訂者
    ，則其贈與稅之徵免自應與行為時農業發展條例第31條規定
    配合適用，不得主張只適用行為時遺產及贈與稅法第20條第
    5款之不計入贈與總額規定，而不適用行為時農業發展條例
    第31條但書所規定如繼續經營不滿5年者，應追繳應納贈與
    稅乙節。又依行為時遺產及贈與稅法第20條第5款規定而免
    徵系爭土地之贈與稅，實因家庭農場之農業用地全部由1人
    受贈而不細分，不破壞家庭農場經營生產，符合免徵贈與稅
    之要件所致，若受贈後5年期間內該家庭農場之農業用地不
    繼續經營生產，即與獎勵家庭農場之農業用地，由1人受贈
    而繼續經營農業生產之要件不符，不得再享受免徵贈與稅之
    優惠，自應依遺產及贈與稅法規定追徵贈與稅。再者，贈與
    行為時家庭農場之農業用地若有部分未繼續經營農業生產者
    ，依行為時遺產及贈與稅法第20條第5款規定即全部不能免
    徵贈與稅，亦即不能剔除該部分而主張其餘部分仍應免徵贈
    與稅；而贈與後，若僅有部分繼續經營農業生產者，卻能剔
    除該部分而其餘部分仍得繼續享有免徵贈與稅之獎勵，與租
    稅公平原則有違，並非立法獎勵之意旨。本件原處分僅就其
    中525地號土地追徵贈與稅，乃有利於上訴人，惟行政訴訟
    法第195條第2項規定：「撤銷訴訟之判決，如係變更原處分
    或決定者，不得為較原處分或決定不利於原告之判決。」。
    是原判決認本件原處分認事用法，均無違誤，維持原處分及
    訴願決定，而駁回上訴人在原審之訴，其所適用之法規與該
    案應適用之現行法規並無違背，與解釋判例，亦無牴觸，並
    無所謂原判決有違背法令之情形；又證據之取捨與當事人所
    希冀者不同，致其事實之認定亦異於該當事人之主張者，不
    得謂為原判決有違背法令之情形。（二）、上訴人對於業經
    原判決詳予論述不採之事由再予爭執，核屬法律上見解之歧
    異，要難謂為原判決有違背法令之情形。本件上訴論旨，仍
    執前詞，指摘原判決違誤，求予廢棄，難認有理由，應予駁
    回。
據上論結，本件上訴為無理由，爰依行政訴訟法第255條第1項、
第98條第3項前段，判決如主文。
中    華    民    國    94    年    9     月   15     日
                  第一庭審判長法  官　葉　振　權
                              法  官  陳  秀  美
                              法  官　劉　鑫　楨
                              法  官　吳　明　鴻
                              法  官　梁  松  雄
以  上  正  本  證  明  與  原  本  無  異
中    華    民    國    94    年    9    月    15     日
　　　　　　　　　　　　　　　書記官　陳　盛　信
